最　高　行　政　法　院　判　決　　　　　　　　　九十一年度判字第一一五九號
　　再 審原 告　甲○○
　　再 審被 告　財政部臺灣省北區國稅局
 　 代　表　人　林吉昌
右當事人間因綜合所得稅事件，再審原告對於中華民國八十八年七月二日本院八十八
年度判字第三○七七號判決，提起再審之訴。本院判決如左：
　　主  文
再審之訴駁回。
再審訴訟費用由再審原告負擔。
　　事  實
緣再審原告八十一年度綜合所得稅結算申報，漏報其取自國防部中山科學研究院（下
稱中科院）之薪資所得新台幣（下同）三○一、一○四元，再審被告乃核定補徵稅額
二○、九五八元。再審原告不服，就上開薪資所得部分，循序提起行政訴訟，為本院
八十八年度判字第三○七七號判決駁回。再審原告以原判決有修正前行政訴訟法第二
十八條第一款、第七款（即修正後之第二百七十三條第一項第一款、第九款）再審情
形為由，提起再審之訴。茲摘兩造訴辯意旨如次：
再審原告起訴意旨略謂︰按稅捐稽徵法第一條第一條之一規定：「財政部依本法或稅
法所發布之解釋函令，對於據以申請之案件發生效力。但有利於納稅義務人者，對於
尚未核課確定之案件適用之。」財政部於民國七十九年、八十三年、八十七年編印之
所得稅法令彙編及八十六年稅捐稽徵法令彙編中，分別以七十九年十月十八日台財稅
第000000000號、八十三年八月三十一日台財稅第000000000號、
八十七年九月二十一日台財稅第000000000號、八十六年七月十一日台財稅
第八六一○七○○六九號函，一再宣示，凡未編入該年度版之該部及各權責機關所對
外發佈舊函示，非經其重行核定，分別自七十九年十一月五日、八十三年十月一日、
八十七年十一月一日、八十六年八月一日起，一律不再援引適用。經遍查上開彙編，
財政部六十八年台財稅第三八五○一號及行政院台八十四財字第三七○○七號函，皆
未編入，應為無效之函示，必經各權責機關重新核定後，始重新生效。且依稅捐稽徵
法第一條之一之立法意旨，該二函釋，對中科院非軍職人員無拘束力。次查，政府機
關施政最忌反覆無常，禁反言原則，具有拘束立法、司法、行政三者之效力。所得稅
法第四條第八款於五十二年修訂公布，依訴願法第二條立法意旨，財政部及地方稽徵
機關理應於五十五年中科院依動員勘亂臨時條款創立時，依所得稅法規定，強制向中
科院非軍職員工徵課「品位加給、技術津貼」稅賦，方屬正確之行政行為。財政部竟
遲至六十八年檢舉人檢舉後，匆匆以六十八年台財稅第三八五○一號函釋徵免原則，
以「如係、如屬」等關鍵詞授權中科院自行認定「品位加給、技術加給」為合於該免
稅規定之研究補助費，且行政院、國防部及中科院基於國防需要，未示知員工，此參
財政部八十五年十二月五日台財稅第000000000號、國防部八十五年十月九
日珍琥字第二五二六號函即明。財政部發文給國防部後，復為配合兩位蔣故總統、歷
任行政院長之國防武器自主研發政策，更進一步在財政部所出版各年度版所得稅法彙
編、稅捐稽徵法令彙編中刻意隱去財政部（六八）台財稅第三八五○一號函之積極作
為，使全國人民、法學界、律師界、稅捐稽徵機關中、低階官員皆不知有此函釋存在
，監察院（八五）院台財字第二四五七號函調查意見即已指明此情。桃園稅捐稽徵處
大溪分處於八十年四月八日回覆檢舉人，亦認為研究加給及技術津貼係政府為獎勵科
技人員科技研究之工作補助費（對人民公開表示）。而再審被告八十二年四月十五日
北區國稅三字第八二○○七三○七號函，認「品位加給、技術津貼」可否適用所得稅
法第四條第八款亦有疑義，故採不溯既往原則。由上可知稅捐機關中、低階公務員亦
不知有台財稅第三八五○一號函存在，在六十九年至八十三年以前從未對「品位加給
、技術津貼」開立核定稅額通知書或繳稅扣繳憑單，更使人民信賴中科院非軍職員工
所領之「品位加給、技術津貼」為符合所得稅法第四條第八款前段免稅要件，為免稅
所得，而在中科院對外招考員工時，前仆後繼地投入，竭盡心智為獲得國防實質嚇阻
戰略能力而努力研發。財政部及稅捐稽徵機關於六十八年即已知悉中科院非軍職員工
領有「品味加給、技術津貼」之事實，卻至八十三年，以上述積極作為配合認可，符
合訴願法第二條規定，免稅行政處分已確定。且依訴願法第九條第二項規定：「第二
條第二項規定之視同行政處分，人民自該項所指法定期限（一般為二至五個月）經過
後滿十日之次日起，於三十日內提起訴願」之立法意旨以觀，稅捐稽徵機關長達十四
年之久，不為處分，應視為已駁回檢舉人檢舉之行政處分，故中科院非軍職員工有信
賴保護原則之適用。財政部發文國防部後，十四年間，均無進一步具體作為，此唯一
合理解釋，即配合歷任行政院長之國防武器自主政策，以取得國防實質嚇阻戰略，保
障人民自由，避免我方防禦力量虛弱，導致共軍進犯，維持安定之社會秩序，使企業
能發達，創造經濟奇跡，所增進之公共利益，遠大於對「品位加給、技術加給」之課
稅利益而不作為。是以中科院非軍職人員之「品位加給、技術加給」之免稅權利，合
於憲法第二十二條、第二十三條要件，且與促進產業升級條例同為合於租稅優惠原則
之定義：「租稅優惠者，在於具有相同負擔能力，為誘導其某一特定行為，以違反量
能原則創造租稅特權，取得租稅利益，是以租稅優惠之憲法審查標準在於目的『所誘
導之行為』與手段『租稅特權』間是否符合比例原則，基此原則（憲法第二十三條）
及憲法第一百六十六條、第一百六十七條、憲法增修條文第十條基本科學研究發展國
策，蔣總統及歷任行政院長為保護人民之生活安定，維持社會秩序、增進全民之公共
利益，為誘導中科院非軍職人員自主防衛武器之原創力，以最高行政裁量權核予「品
位加給或技術加給」為免稅待遇，連一般人民均相信有實質免稅之法律狀態存在，此
有工商時報報導可稽。何況就所得稅法第四條第八款前段、稅捐稽徵法第一條之一及
第四十八條之三之立法本意暨前彙編函示，中科院員工及一般人民皆已相信品位加給
及技術津貼實質免稅之既存法秩序之存在，並以之作成生涯規劃，處置財產，應有信
賴保護原則之適用。鈞院以往判決均指明信賴保護原則，係指人民信賴政府機關之決
定，就其生活關係已有適當之安排，應給予保護或給予合理補償而言。財政部、國防
部為政府機關，鈞院應為上開自己之見解負責。監察院（八五）院台財字第二四五七
號函中，指出桃園縣稅捐稽徵處大溪分處八十年四月八日回復檢舉人、納稅義務人，
亦認為研究加給係政府為獎勵科技人員科技研究工作之補助費（係對人民公開承認）
，而再審被告八十二年四月十五日北區國稅三字第八二○○七三○七號函認可否適用
所得稅法第四條第八款，亦有疑義，應採不溯及既往原則，所以本案未納稅，非可歸
責於納稅義務人。監察院八十七年十一月二十日院台財字第八七二二○○五八○號及
八十七年十二月二十二日院台財字第八七二二○○六五八號函並表明對中科院非軍職
員工之處置顯非公平，而係中科院及稅捐機關之行政疏失所致，就桃園縣稅捐稽徵處
大溪分處八十年四月八日回復檢舉人，中科院非軍職人員主觀上並無違章漏稅之故意
，應享有「信賴保護原則」之適用，因其為主管機關對於人民之函示，非政府機關內
部之建議函。李總統八十四年十二月十二日在國軍軍事會議中裁示：中科院非軍職員
工所領之品位加給及技術津貼所得稅追繳案，財稅單位對法律之引用不宜因時而異，
以溯往方式追課，亦有不妥。本案涉及層面甚廣，希相關單位重視，儘速妥善處理。
李主席復於八十五年五月八日在中常會指責相關單位未負責解決中科院補稅問題，如
查明係政府過錯，應由政府支出等語。八十七年十月十二日工商時報刊出行政法院鍾
院長就中科院非軍職員工所得稅行政訴訟事件，建議應由財政、國防兩部協商解決，
由此可見本件所得稅追補繳案，錯不在員工。又中科院八十三年以前開具之扣繳憑單
，扣繳義務人為院長，但該院忽於八十五年二月十二日補寄已退休或現職員工有關「
品位加給」等之扣繳憑單上所添記之扣繳義務人竟為已離職之主計處長周和漢和陳榮
讚，經查證係中科院當時之主計處長吳俊勢未徵詢渠等同意，擅以渠二人名義補發。
有調查權之稅捐機關，竟以此不合法補發之扣繳憑單作為補稅依據，實有違有調查權
機關，不得以非法手段獲得之證據，為課稅憑證之證據法則。蓋如不以扣繳憑單上客
觀平實之所得記載，則稅捐機關與納稅義務人之糾紛將永無寧日。鈞院認不以扣繳憑
單之有無為課稅之唯一證據，有待商榷。而陳榮讚、周和漢、吳俊勢等以奉命行事為
由，如進行國家賠償訴訟，則屬另一大事。再者，本件如經鈞院駁回，認定品位加給
或技術津貼為中科院非軍職人員之薪資所得，則中科院非軍職人員退休時，可向國防
部暨中科院請求補發全額退休金差額，將使國庫損失甚鉅，且對去世之員工，其欠稅
如何處理，其家屬可否請求追補退休金之差額？綜上所述，本件應依憲法第十五條、
第二十二條、第二十三條、所得稅法第四條第八款前段、稅捐稽徵法第一條之一、四
十八條之三及首揭函示以及長達二十八年之久之實質免稅所形成之既存之法律秩序，
與信賴保護原則、比例原則等審慎判決，以維再審原告權益，重樹政府威信，符合法
制。並請依職權行言詞辯論，暨命中科院參加訴訟等語。
再審被告答辯意旨略謂︰中科院之預算雖分別依計畫編列人事費支應其員工之各項給
與，但實際上領受「科技品位加給」或「技術津貼」之非軍職人員，無論配屬之單位
或參與不同計畫，悉依該院所訂「科技人員品位支給標準表」、「技術員薪給標準表
」之等級，每月按級定額領取「科技品位加給」或「技術津貼」。該院與其聘僱人員
之約定事項亦載明所指薪給，除實物代金及眷補費外，包括全部給與，是以該院非軍
職人員所領受之「科技品位加給」或「技術津貼」，核屬其因提供勞務所取得之報酬
。另北區國稅局於八十二年間曾派員前往該院現場瞭解結果，該院支付非軍職人員之
「科技品位加給」及「技術津貼」係採按月給付方式，揆諸所得稅法第四條第八款及
財政部六十八年十一月台財稅第三八五○一號、八十四年八月十四日台財稅第八四一
六四一四一八號函釋暨行政院秘書長八十四年十月十七日台八十四財字第三七○○七
號函釋，原核定以系爭薪資所得（研究補助費或品位加給）三○一、一○四元，併課
當年度綜合所得額，核定應補稅額二○、九五八元，要無不合。再審原告訴稱：依所
得稅法第九十四條第一項規定，扣繳義務人即中科院主辦會計人員有先行代納稅義務
人繳納之義務，再審被告直接向再審原告追課，有違該條之法定程序正義乙節。惟按
依所得稅法第二條及第七十一條第一項規定，再審原告有系爭之應稅所得，即應依法
令合併申報綜合所得稅，其未依規定合併，再審被告據以合併課徵，要無不合。再審
原告所訴，顯無理由，委無足採。至再審原告主張各節，前經大院行政訴訟判決，已
詳為審酌論駁在案，並無適用法規錯誤情形，再審原告仍執前詞主張，難謂有理。其
以原判決適用法規顯有錯誤之理由，提起再審之訴，亦僅為再審原告對法律見解之歧
異，要難符合行政訴訟法第二十八條第一款規定之要件，所訴核無足採，請判決駁回
其再審之訴等語。
　　理  由
本件再審被告代表人業已更換，再審被告陳明由新代表人林吉昌承受訴訟，於法無違
，應予准許，合先明。次按修正前行政訴訟法第二十八條第一款所謂適用法規顯有
錯誤（即修正後之第二百七十三條第一項第一款），係指原判決所適用之法規與該案
應適用之現行法規相違背，或與解釋判例有所牴觸者而言。至於事實之認定或法律上
見解之歧異，再審原告對之縱有爭執，要難謂為適用法規顯有錯誤，而據為再審之理
由。又同條第七款（即修正後第二百七十三條第一項第九款）所謂為判決基礎之證物
係偽造或變造者，係指該證物經採為判決基礎，且經宣告有罪判決確定為限。本件再
審原告八十一年度綜合所得稅結算申報，漏報其取自中科院之薪資所得三○一、一○
四元，再審被告乃核定補徵稅額二○、九五八元。再審原告就該薪資所得部分，循序
提起行政訴訟。原判決以科學研究機關為研究而給予之研究補助費所得，非屬為授與
人提供勞務所取得之報酬者，始免徵所得稅，行為時所得稅法第四條第八款已明予規
定。中科院系爭「品位加給」或「技術津貼」研究補助費應否繳納所得稅，財政部亦
曾本於法定職權，以六十八年十一月三十日台財稅第三八五○一號函釋「一凡依職級
按月定額發給者，應屬各該研究人員之薪資所得，應於給付時依法辦理扣繳，所得人
並應於年度結算申報時合併申報課稅。二如係按研究計劃個案給付、並非通案按職級
按月給付者，則為研究補助費，依法可免納所得稅。三如屬第一種情形，中科院以往
未依法扣繳，所得人以往年度亦未申報納稅者，應即請中科院轉知各所得人自行向稽
徵機關補報並補繳應納稅款，可免予處罰，自六十九年一月起，中科院應於給付時依
法扣繳，所得人應於每年終後合併申報綜合所得稅。四本案經報奉行政院六十八年十
一月八日台六十八財第一一二○四號函准予備查在案。」經查中科院之預算雖分別依
計畫編列人事費支應其員工之各項給與，實際上領受品位加給或技術津貼之非軍職人
員，無論配屬之單位或參與不同計畫，依該院所定「科技人員品位加給支給標準表」
、「技術員薪給標準表」之等級，每月按職級定額領取品位加給或技術津貼。且該院
與其聘僱人員之約定事項亦載明所指薪給，除實物代金及眷補費外，包括全部給與，
其非軍職人員所領受之品位加給或技術津貼，核屬因提供勞務所取得之報酬，應無行
為時所得稅法第四條第八款前段免納所得稅規定之適用。再審被告於八十二年間派員
前往該院瞭解結果，其支付非軍職人員之品位加給及技術津貼確係按月給付方式，復
經中科院八十一年十一月三日訓誠字第一六八七三號函致再審被告，說明該院各類
薪資扣繳所得稅狀況，足見中科院給付非軍職員工之品位加給及技術津貼之所得，屬
經常性研究補助費給與，且依職級按月定額支給，為提供勞務所取得之報酬，依行為
時所得稅法第四條第八款但書及第十四條第一項第三類之規定，核非免稅之薪資所得
，中科院並對之依規定扣繳，既無再審原告所謂之違反「租稅法定主義」、「依法課
稅原則」，亦無所稱「信賴保護」原則之適用。又系爭研究補助費，自六十九年一月
起，中科院應依法扣繳，所得人應合併申報綜合所得稅，已經財政部上開函釋示明，
該函釋並非就法規未規定之事項所為補充規定，核與行政院台七十八規字第一○九○
四號函釋意旨不同，是以再審被告追課再審原告八十一年度系爭研究補助費綜合所得
稅，原告謂違反「法律不溯既往」原則，亦有誤會。次查，憲法第十九條規定，人民
有依法納稅之義務。同法第一百六十五條、第一百六十六條、第一百六十七條固規定
國家應獎勵科學之發明及創造，保障科學工作者之生活，隨時提高其待遇，並予補助
，惟並未明定該待遇與補助免稅，則是否免稅，自應依法律之規定，財政部六十八年
十一月三十日台財稅第三八五○一號函對研究補助費應否納稅有原則性之釋示。而系
爭「品位加給」或「技術津貼」研究補助費依上開函釋，應受行為時所得稅法第四條
第八款但書規定之限制，有如前述。再審原告謂所得稅法第四條第八款但書之規定，
牴觸憲法第一百六十六條、第一百六十七條明定獎勵措施所引申租稅優惠之免稅規定
云云，核係其個人私見，自難採認。至再審原告所援引其他有利於其見解，既非法規
，又非解釋或判例，難予採納。再審原告所訴，皆無可採，再審被告對再審原告八十
一年度綜合所得稅結算申報，漏報系爭研究補助費，予以補徵，揆諸前開規定，核無
違誤，一再訴願決定遞予維持，亦均無不合。再審原告起訴意旨，難謂為有理由，而
駁回再審原告在前訴訟程序之訴，殊無所適用之法規與應適用之現行法規相違背，或
與解釋判例有所牴觸情形。再審原告猶執詞主張本件應有信賴保護原則之適用，係對
原判決認本件無該原則適用之法律見解及事實認定為爭執，揆諸首揭說明，自不得據
以提起再審之訴。次查，憲法第一百六十六條、第一百六十七條及增修條文第十條係
規定科學之發明與創造之獎勵及古蹟文物之保護、於學術或技術有發明者之獎勵與補
助等，與憲法第十九條規定人民有依法律納稅之義務，兩者併行不背。前者，要求政
府依國民經濟進展之情形，隨時提高教育科學藝術工作者之待遇、獎勵或補助發明者
；但並不因此免除該類人員依法納稅之義務。故除法律明定得免納稅義務者外，稅捐
單位對之課徵各類稅款，無違憲法第十五條、第二十二條、第二十三條、第一百六十
六條、第一百六十七條、增修第十條規定。是中科院不論依何法源設立，其所屬人員
除非法律明定免徵所得稅外，自不得解免其納稅之義務。財政部七十九年、八十三年
及八十七年編印之所得稅法令彙編未將財政部六十八年十一月三十日台財稅第三八五
○一號函及行政院台八十四財字第三七○○七號函編入，依該部七十九年十月十八日
台財稅第000000000號、八十三年八月三十一日台財稅第00000000
0號、八十七年九月二十一日台財稅第000000000號函，非經重行核定固不
再援用。唯解釋函未編入彙編之原因不一，並非即認該解釋函與稅法規定相違，稅捐
稽徵機關本於稅法規定本旨解釋法條，其結論如與未經編入彙編之解釋函相同，亦難
謂為違法。原處分及一再訴願決定贅引上開二函釋，縱有未洽，惟依前開稅法，系爭
所得既非免稅所得，依法應予核課，原判決予以維持，並無不合。再查，所得稅法第
四條第八款立法意旨，固在獎勵研究等，但仍須合於該款規定要件者，始能獲免稅獎
勵，尚非所有獎學金或補助費均得免稅。中科院發給員工之薪資雖分本薪與科技品位
加給、技術津貼二部分，但無論其給付名目為何，既均非免稅所得，自應全數納稅。
前開所得稅法規定一直未變更，且財政部（六十八）台財稅第三八五○一號函明白指
出，凡依職級按月定額發給者，應屬研究人員之薪資所得，所得人應申報課稅，並未
就系爭依職級按月定額發給之所得為應予免稅之承諾，亦非授權中科院應否納稅之認
定權。再審被告八十二年四月十五日北區國稅三第八二○○七三○七號函僅係該局對
財政部之建議函，並非對外發布之有效函釋，亦不因該建議函而生信賴保護之問題，
縱再審原告因故不知悉前開法律或前開函示意旨，仍不能邀免納稅義務。至桃園縣稅
捐稽徵處大溪分處八十年四月八日函係答覆檢舉人關於建議將中科院研究加給等改為
單一薪俸核課所得稅，非對納稅義務人為處分，該函僅引中科院所稱：「本俸依法課
稅，至研究加給係政府為獎勵科技人員科技研究工作之補助費」，並未核定中科院所
稱研究加給確否符合免稅條件為認定。況稅捐稽徵機關至中科院八十一年十一月三日
（八一）訓誠字第一六八七三號函致再審被告，說明該院各類薪資扣繳所得稅狀況，
始確知中科院給付非軍職員工之品位加給及技術津貼之所得，係依職級按月定額支給
，屬經常性研究補助費給與，為提供勞務所取為提供勞務所取得之報酬，非免稅之薪
資所得。財政部賦稅署八十八年一月十八日台稅一發第八八一八九五八二一號書函雖
載六十八年即有人檢舉，但亦指出，因國防部基於業務機密未無從提供，故不知研究
加給、技術津貼是否於合於免稅條件，再審原告自不得依上開函件，主張應受信賴保
護。稅捐稽機關未於中科院成立時或有人檢舉時，立即查明該院非軍職人員之品位加
給、技術津貼得否免稅，其領取者有否申報納稅，僅係稅捐機關有無失職問題，尚難
據此認定稅捐稽徵機關同意系爭所得為免稅所得，應非修正前訴願法第二條所謂不作
為行政處分，再審原告執此主張信賴保護，並非有據。行政院、財政部就中科院非軍
職人員所領品位加給及技術津貼等函釋，均係對該類所得是否合於所得稅法第四條第
八款免稅條件為解釋，亦即對條文文義為闡明，性質上為解釋函，應自法規生效之日
起有其適用，且上開函釋並非就稅法未規定事項另作補充規定。稅法對何種所得應課
稅，何種所得可免稅，既已有規定，再審被告自無待財政部就特定人之特定所得再為
函釋，始得課徵。再審被告所為補稅處分，尚無違反稅捐稽徵法第一條之一規定或依
法課稅原則。而有無扣繳憑單，中科院補發之扣繳憑單是否有權人所核發，於再審原
告之納稅義務並無影響。原判決並非以扣繳憑單為判決基礎，且再審原告所指經偽造
、變造之扣繳憑單，亦未經刑事判決宣告有罪確定，自不得執為再審理由。再審原告
未申報系爭所得，縱無故意或過失，亦僅得免予處罰，仍應補繳短納之所得稅。另稅
捐稽徵法第四十八條之三之從新從輕原則，係納稅義務人違反該法之規定應受裁罰時
，適用最有利於納稅義務人之規定，與本件納稅義務人應繳納及補徵之稅捐無涉，且
所得稅法第四條第八款、第十四條第一項第三類規定，迄未修正，自無稅捐稽徵法第
四十八條之三規定之新舊法適用問題。至品位加給、技術津貼應否併入退休金？已退
休、去世人員如何追繳所得稅？可否請求補發退休金差額均係另案問題，非本件所得
審究。再者，課稅與否應由稽徵機關依法認定，非可由事業團體或機關自行認定，再
審原告主張系爭所得業經發放單位認定為免稅云云，應屬誤解。監察院非主管稅捐事
務機關，其對稅法規定所為見解，並無拘束本院效力。綜上所述，再審原告主張各節
均無可採，再審被告依前開規定補徵再審原告漏繳稅款，一再訴願決定，遞予維持，
俱無違誤。原判決因而駁回再審原告前訴訟程序之訴，無適用法規顯有錯誤或為判決
基礎之證物係經偽造或變造之情形，本件再審之訴，顯無再審理由，應予駁回。又本
件事證已臻明晰，無行言詞辯論之必要，中科院亦非本件訴訟標的須合一確定者或因
本件撤銷訴訟之結果，其權利或法律上之利益，將受損害者，自無庸命其參加，併此
指明。
據上論結，本件再審之訴為無理由，爰依行政訴訟法施行法第二條、行政訴訟法第二
百七十八條第二項、第九十八條第三項前段，判決如主文。
中　　華　　民　　國　　九十一　　　年　　　七　　　　月　　　五　　　　日
                    最 高 行 政 法 院  第 一 庭
                                審 判 長 法  官　　　黃　綠　星
                                         法  官　　　黃　合　文
                                         法  官　　　蔡　進　田
                                         法  官      黃  璽  君
                                         法  官　　　廖　宏　明
右  正  本  證  明  與  原  本  無  異
　　　　　　　　　　　　　　　　　　　　 法院書記官　邱  彰  德
中　　華　　民　　國　　九十一　　　年　　　七　　　　月　　　五　　　　日
